【裁判字號】    92,簡上,104
【裁判日期】    921126
【裁判案由】    分割共有物
【裁判全文】
臺灣臺中地方法院民事判決  九十二年度簡上字第一０四號
    上  訴  人    辛○○
                  甲○○
                  壬○○
                  己○○
                  乙○○
                  丁○○
    上訴人即子○○之承受訴訟  庚○○  住台.
    人            癸○○  住同.
    被上訴人      戊○○  住台.
                  丙○○  住台.
右當事人間請求分割共有物事件，上訴人對於中華民國九十一年十二月三十一日，本
院沙鹿簡易庭八十七年度沙簡字第七一四號判決，提起上訴，本院於中華民國九十二
年十一月七日言詞辯論終結，判決如左：
    主      文
原判決廢棄。
上訴人與被上訴人共有坐落臺中縣清水鎮○○○段菁埔小段二一六地號土地，面積伍
佰伍拾捌平方公尺，其分割方法為如附圖Ａ部分面積壹佰陸拾玖平方公尺土地全部，
為私設道路，分歸兩造依原應有部分比例保持共有；Ｂ部分面積參拾伍平方公尺土地
所有權全部，分歸上訴人甲○○取得；Ｃ部分面積參拾伍平方公尺土地所有權全部，
分歸上訴人辛○○取得；Ｄ部分面積陸平方公尺土地所有權全部，分歸上訴人丁○○
取得；Ｅ部分面積捌拾陸平方公尺土地所有權全部，分歸被上訴人戊○○取得；Ｆ部
分面積陸拾參平方公尺土地所有權全部，分歸上訴人壬○○取得；Ｇ部分面積玖拾肆
平方公尺土地所有權全部，分歸上訴人即子○○之承受訴訟人庚○○、癸○○公同共
有；Ｈ部分面積貳拾伍平方公尺土地所有權全部，分歸上訴人戊○○取得；Ｉ部分面
積拾伍平方公尺土地所有權全部，分歸上訴人乙○○取得；Ｊ部分面積拾伍平方公尺
土地所有權全部，分歸上訴人己○○取得；Ｋ部分面積壹拾伍平方公尺土地所有權全
部，分歸被上訴人丙○○取得。
第一、二審訴訟費用由兩造按其原應有部分比例負擔。
    事      實
甲、上訴人辛○○、甲○○方面：
一、聲明：（一）原判決廢棄。（二）兩造共有之土地應予分割，如主文第二項所示
    。
二、陳述：除與原判決記載相同者，茲引外用，補稱：
（一）本件除上訴人二人外，其他共有人分割後，所取得之土地，均各成一整塊，惟
      原審獨將上訴人二人之土地，分成頭寬尾窄之狹長畸零地形，且分別僅三十五
      平方公尺，其因面積過小，依建築法規不得單獨建築，且其地形成多角狀，上
      訴人亦無法使用，如此分割方式，有違經濟效益及公平合理原則，更損及上訴
      人利益。
（二）原審認上訴人二人分得位置較裡面，是依上訴人之應有部分比例再加三平方公
      尺，以彌補上訴人二人之分得位置價值上之損失，然其補償三平方公尺之依據
      何在？本件分割後因留有共有道路，縱各共有人得之土地，價值差距不大，惟
      因有角地、臨路地、裡地之分經濟效用不同，原審將系爭畸零地分予上訴人二
      人，顯有不公。
（三）另原審所訂之分割方案，分予上訴人二人之部分，其Ｃ部分臨接道路部分面寬
      極為狹窄，將來分得Ｂ部分土地所有權人若沿界線建築，則上訴人辛○○所分
      得Ｃ部分，亦僅能供人通行而已，機車等交通工具仍無從進出。
（四）等同上訴人丁○○所分得Ｄ部分面積過小，應以金錢補償較佳。
（五）基上，爰請依上訴人二人所提如附圖所示之丙方案分割，方能兼顧各共有人土
      地之完整性，且使上訴人分得之土地較可利用而增加其價值。
三、證據：除援用第一審所提證據外。補提如附圖所示丙分割方案一份、裁判判選輯
    三份為證。
乙、上訴人壬○○、己○○、乙○○、丁○○、庚○○、癸○○方面：上開上訴人未
    於言詞辯論期日到場，亦未提出書狀作何聲明或陳述。
丙、被上訴人方面：未於言詞辯論期日到場，惟曾於準備程序中到庭聲明、陳述如下
    ：
一、聲明：駁回上訴。
二、陳述：除與原判決記載相同者，茲引外用，補稱：對於上訴人辛○○、甲○○所
    之新分割方案（即丙分割方案），對其二人原分得之部分無影響，並無意見。
三、證據：援用原審之立證方法。
丁、本院依上訴人辛○○、甲○○之聲請，函請台中縣清水地政事務就上訴人辛○○
    、甲○○所提之丙分割方案，製作分割圖。
    理      由
甲、程序方面：
一、本件上訴人子○○於訴訟審理中之九十二年一月二十四日死亡，訴訟程序當然停
    止，因兩造迄未為承受訴訟之聲明。經本院向戶政機關查明庚○○、癸○○二人
    為被繼承人子○○之繼承人，該繼承人等應即與其他上訴人一同續行本件訴訟，
    爰依職權裁定庚○○、癸○○為上訴人子○○之承受訴訟人，續行訴訟，合先敘
    明。
二、本件被上訴人二人受合法通知，無正當理由，未於言詞辯論期日到場，核無民事
    訴訟法第三百八十六條所列各款情形，因本件訴訟之訴訟標的，對於上訴人等共
    同訴訟之各人必須合一確定，基於民事訴訟法第三百八十五條第二項規定，爰依
    到場上訴人辛○○、甲○○之聲請，由其一造辯論而為判決。
乙、實體部分：
一、本件被上訴人二人起訴主張略稱：坐落台中縣清水鎮○○○段菁埔小段二一六地
    號土地，面積五百五十八平方公尺（下稱系爭土地）為兩造共有，並無因物之使
    用目的不能分割之情事，亦未以契約約定不能分割之事實，爰依民法第八百二十
    三條第一項之規定，提起本件分割共有物之訴。
二、上訴人壬○○、己○○、戊○○、丁○○與子○○承受訴訟人庚○○、癸○○未
    於言詞辯論期日到場，惟上訴人子○○生前於原審曾到庭陳稱：其所有之房子現
    在供奉祖先牌位，仍在使用中，其他人的舊房子只堆放東西，沒人居住，其要求
    分在現在房子所在地，對如原審判決所附之分割方案沒有意見等語；而上訴人壬○○於原審亦到庭陳述：對於原審判決所附之分割方案無意見；而上訴人己○○
    於原審則陳述：私設道路部分太寬等語；上訴人丁○○亦於原審到庭陳述：其要
    依照原來之位置分割，不要抽籤，路寬應只要一公尺即可，且其所有之持分不應
    那麼少，其要分在壬○○之後面等語；至於上訴人辛○○及甲○○則主張應依抽
    籤分割，並於本院審理時，提出如附圖所示之丙分割方案等語。
三、按各共有人除因物之使用目的不能分割，或契約訂有不分割之期限外，得隨時請
    求分割共有物，民法第八百二十三條第一項定有明文。本件被上訴人主張系爭土
    地為兩造所有共有，業據被上訴人於原審提出系爭土地之土地登記謄本為證，且
    兩造就系爭土地沒有不分割之約定，及因使用目的不能分割之情事，亦無爭執，
    基於上述規定，被上訴人請求分割系爭土地，自屬有據。
四、復按定共有物分割之方法，固可由法院自由裁量，惟仍應斟酌各共有人之意願、
    利害關係及其分得部分所得利用之價值等情形，定一適當公平之方法以為分割（
    最高法院八十二年度臺上字第二六八號民事裁判意旨參照）。且查分割共有物固
    不受分管契約之拘束，惟儘量依各共有人使用現狀定分割方法，以維持現狀，減
    少共有人所受損害，當不失為裁判分割斟酌之一種原則（最高法院八十二年度臺
    上字第一九０號民事裁判意旨可資參照）。經查：
（一）依卷附系爭土地謄本之記載，系爭土地面積為五百五十八平方公尺，被上訴人
      戊○○應有部分為二百四十分之六九，被上訴人丙○○應有部分為二百四十分
      之九，已故上訴人子○○應有部分為十二分之三（業為承受訴訟人庚○○、癸○○繼承而公同共有）；上訴人壬○○應有部分為十二分之一及一百二十分之
      十（合計為十二分之二）；上訴人己○○應有部分為二百四十分之九；上訴人
      乙○○應有部分為四十八分之一及一百二十分之二（合計二百四十分之九）；
      上訴人丁○○應有部分為一百二十分之二，上訴人辛○○應有部分為二十四分
      之一及一百二十分之五（合計為一百二十分之十），上訴人甲○○應有部分為
      二十四分之一及一百二十分之五（合計為一百二十之十），是上訴人丁○○於
      原審抗辯：其所有之應有部分不應會如此少乙節，顯與事實不符，不足採認。
（二）次按系爭土地上建物均甚為老舊，除上訴人子○○現有使用約略如附圖所示Ｇ
      部分之房屋（供奉祖先牌位）外，其餘房屋均僅堆放雜物，並無人使用或居住
      其內之情形，為兩造不爭執，並有原審勘驗筆錄一份在卷可參，是本院認除已
      故上訴人子○○依其現在使用中之房屋所在位置，按其應有部分分歸其所有外
      ，其餘共有人因並未居住或使用其他老舊房屋，且系爭土地曾由訴外人陳其忻
      對之主張確認通行權存在之訴，業經本院判決以八十九年度簡上字第一一０號
      判決確定，該判決所確認之通行權位置（按即如附圖所示Ｇ部分之南面，面積
      為六十一平方公尺）亦將系爭土地分成二部分，有該判決一份在卷可參。是各
      共有人間之應有部分比例相差懸殊，每一筆分割後之土地非同樣面積，顯依抽
      籤定其位置。況上訴人子○○現本即使用如圖所示Ｇ部分之房屋，就現況而言
      ，將Ｇ部分土地分歸上訴人子○○取得，亦與現狀吻合；是本院認如依抽籤決
      定各共有人分得之位置，就各共有人應有部分之比例相差懸殊，與上訴人子○○現況使用之情形觀之，上訴人辛○○、甲○○建議採抽籤分配，顯非可採。
（三）又上訴人丁○○因其應有部分過少，僅一百二十分之二，如未計算道路分攤部
      分，其僅可分得九點三平方公尺，依比例分攤道路面積後，其僅能分得六平方
      公尺，而依附圖所示，其分得之位置為Ｄ部分，該位置亦面臨Ａ部分即私設之
      道路，就土地利用而言，已考慮其利用之價值，反之，如依其主張而分在上訴
      人壬○○後面即如附圖所示Ｅ、Ｆ之間，則因面積太小，僅能分得更狹長之條
      狀，又夾於Ｅ、Ｆ之間，幾無利用價值，是上訴人丁○○於原審主張將其應有
      部分取得之六平方公尺土地，劃夾於Ｅ、Ｆ之間，應不可採
（四）再者，因本件系爭土地有他人之通行權經過，實際使用被分割為南北二塊，是
      兩造於原審同意設立私設道路，就私設道路即如附圖所示Ａ部分，南方部分與
      系爭訴外人陳其忻訴請確認之通行權範圍相同，東方部分原寬約一公尺，現規
      劃為四公尺，就汽車通行及其他生活機能上，應較為方便，並符合系爭土地利
      用之經濟，至於上訴人丁○○於原審主張之採路寬一公尺云云，就土地利用及
      汽車通行而言，顯極為不便，且就分得較裡面位置之Ｂ、Ｃ而言，如路寬僅為
      一公尺，則汽機車等交通工具幾無從進出，是該建議方案，顯不可採。另原審
      就較北方位置之土地部分，其道路通過Ｂ、Ｃ部分土地，係採沿Ｄ部分土地平
      行而過，惟此一分割方法，就Ｂ、Ｃ部分土地而言，變成頭寬尾窄之狹長畸零
      地形，面臨道路之部分極小，就Ｂ、Ｃ部分土地而言，顯不符經濟利益；而Ｄ
      部分土地，其面積僅六平方公尺，無法與Ｂ、Ｃ部分土地面積相比擬，且Ｄ部
      分土地，屬無法單獨使用之狹小畸零地，如道路通過，捨較大Ｂ、Ｃ部分土地
      ，而就面積不及其等十分之一之Ｄ部分土地，就Ｄ部分土地所增加之效益，顯
      不及道路通過Ｂ、Ｃ部分土地所得增加之經濟效益，是原審乙案之方割方案，
      就道路之規劃方面，顯不符經濟效益。再者，就上訴人辛○○、甲○○所提之
      丙分割方案，其分割方法，僅將歸劃道路北方部分，直接通過Ｂ、Ｃ部分土地
      之中間外，其他與原乙案部分幾無二致，而該方案將使面積較大之Ｂ、Ｃ部分
      土地，得以與道路相臨之面寬擴大，以提昇其經濟益用，而其增加之效益自比
      道路比鄰Ｄ部分平行通行，所增加之效益為大，已如前述，且就該丙方案其他
      上訴人及被上訴人亦未表示反對之意見，是本院認上訴人甲○○、辛○○所提
      之丙分割方案應較符合系爭土地分割之利益，爰採行之。
（五）另本件分割方案因分得之位置為較裡面之Ｂ、Ｃ部分，就土地價值而言似不如
      分得較外面之其他共有人，是原審就Ｂ、Ｃ部分土地，各依分得人之應有部分
      比例土地面積各加三平方公尺，以彌補分得人因分得位置在價值上之損失，而
      該六平方公尺則由如附圖所示Ｅ、Ｆ、Ｇ較完整土地之分得人各依一、二、三
      平方公尺分攤之，已顯符合兩造公平原則。
（六）綜上所述，原審就如附圖所示系爭Ｂ、Ｃ部分土地，所為分割方法，較不符經
      濟效益，尚有未洽。上訴意旨指摘原判決不當，求予廢棄改判，為有理由。本
      院參照前述系爭土地因他人之通行權而切割成二部分、並依各該共有人現在使
      用土地情形，及各該共有人應有部分比例懸殊等情，因認上訴人辛○○、甲○○所提如附圖所示分割方案（即丙分割方案），較能符合全體共有人對系爭土
      地利用之經濟價值，爰依法改判，將系爭土地如附圖Ａ部分面積一百六十九平
      方公尺土地所有權全部列為私設道路，分歸兩造按原應有部分比例保持共有；
      Ｂ部分面積三十五平方公尺土地所有權全部，分歸上訴人甲○○取得；Ｃ部分
      面積三十五平方公尺土地所有權全部，分歸上訴人辛○○取得；Ｄ部分面積六
      平方公尺土地所有權全部，分歸上訴人丁○○取得；Ｅ部分面積八十六平方公
      尺土地所有權全部，分歸被上訴人戊○○取得；Ｆ部分面積六十三平方公尺土
      地所有權全部，分歸上訴人壬○○取得；Ｇ部分面積九十四平方公尺土地所有
      權全部，分歸上訴人子○○之繼承人庚○○、癸○○取得，並保持公同共有；
      Ｈ部分面積二十五平方公尺土地所有權全部，分歸被上訴人戊○○取得；Ｉ部
      分面積十五平方公尺土地所有權全部，分歸上訴人乙○○取得；Ｊ部分面積十
      五平方公尺土地所有權全部，分歸上訴人己○○取得；Ｋ部分面積十五平方公
      尺土地所有權全部，分歸被上訴人丙○○取得。
六、又分割共有物之爭執，核其性質，兩造本可互換地位，則被上訴人提起本訴雖依
    法有據。然上訴人之應訴又係法律規定所不得不然，本院認應由兩造依比例平均
    分擔訴訟費用較為允洽，爰依職權判決如主文第三項所示。
丙、據上論結，本件上訴為有理由，依民事訴訟法第四百三十六條之一第三項、第四
    百六十三條、第三百八十五條第一項前段、第二項、第四百五十條、第七十八條
    、第八十條之一，判決如主文。
中      華      民      國    九十二    年    十一    月      二十六    日
                                  台灣台中地方法院民事第三庭
~B審判長法官  張瑞蘭
~B      法官  洪堯讚
~B      法官  王金洲
右為正本，係照原本作成。
本判決不得上訴。
中      華      民      國    九十二    年    十一    月      二十六    日
~B法院書記官


司法院資訊處製作；財團法人民間司法改革基金會備份。
